臺灣高等法院高雄分院民事判決
111年度勞上易字第153號
上  訴  人  台灣中油股份有限公司

法定代理人  李順欽  
訴訟代理人  周中臣律師
被上訴人    葉永旺  
            吳紅燎  
            吳明躍  
            蔡政宏  
            陳顯武  
            陳俊生  
            程宏仁  
上七人共同
訴訟代理人  張弘康律師
上列當事人間請求給付退休金差額事件，上訴人對於民國111年5
月2日臺灣橋頭地方法院111年度勞訴字第67號第一審判決提起上
訴，本院於111年7月13日言詞辯論終結，判決如下：
    主  文
上訴駁回。
第二審訴訟費用由上訴人負擔。
    理  由
一、被上訴人起訴主張：被上訴人均任職於上訴人，並已分別自
    原判決附表（下稱附表）「結清日期」欄所示日期與上訴人
    公司結清勞退舊制退休金年資，因被上訴人任職期間，皆有
    參與全天候24小時輪班制度，按上訴人公司廠區之日班、小
    夜班、大夜班等三班輪流作業，各班工作性質均相同，僅服
    勤時間不同，上訴人並依輪值大夜班、小夜班等內容，分別
    發給大夜班新臺幣（下同）400元、小夜班250元之夜點費（
    下稱系爭夜點費）作為輪班之對價，系爭夜點費亦係由實際
    到班輪值大、小夜班之人員領取，若有調職、代班或請假，
    則歸該等人領取，此乃每月固定領取常態工作中可得支領之
    給與，並非應付臨時性業務需求或偶一為之情形，為經常性
    給付性質，自屬勞動基準法（下稱勞基法）第2條第3款規定
    之工資，而為被上訴人工資之一部分。被上訴人與上訴人公
    司結清勞退舊制年資退休金時，上訴人公司未將系爭夜點費
    計入被上訴人平均工資計算，致分別短少給付如附表「應補
    發退休金」欄所示之金額，上訴人公司並應自附表所示利息
    起算日，對被上訴人分別負給付遲延之責。為此，依勞基法
    第55條第1項、第3項、第84條之2、勞工退休金條例（下稱
    勞退條例）第11條、廢止前之台灣省工廠工人退休規則（於
    民國89年9月25日廢止，下稱退休規則）第9條第1款規定，
    提起本訴等語。求為判決：上訴人應分別給付被上訴人如附
    表「應補發退休金」欄所示之金額，及各自如附表「利息起
    算日」欄所示之日起至清償日止，按年息5％計算之利息。
二、上訴人則以：自上訴人發放夜點費歷史沿革觀之，係考量值
    夜班勞工生理上多有進食必要，本諸體恤勞工辛勞之目的，
    由食物津貼演變而來，並改以貼補相當夜點費額之方式所為
    恩惠性、鼓勵性給與，且系爭夜點費金額係隨物價指數調整
    ，與勞務不具對價性。上訴人發放系爭夜點費金額固定，不
    因員工本薪高低、工作種類、複雜性、年資、職級等不同而
    有差異，於例假、休假日工作亦不加倍發給，與加班費計算
    不同，顯非勞務之對價。上訴人於勞基法頒布施行前即發放
    系爭夜點費，並非為規避平均工資給付責任而將津貼改為夜
    點費名義，系爭夜點費之支付實非員工勞務額外支出而發放
    ，僅屬恩惠性給與。又系爭夜點費只需符合輪班人員夜點費
    報支規定要件即可請領，並非以特定工作為限，足見系爭夜
    點費不具經常性，不應列為工資。況經濟部函釋敘明系爭夜
    點費屬福利性措施，且上訴人為國營事業受經濟部監督，按
    此辦理員工工資事項，被上訴人受僱上訴人多年，應早已明
    確知悉上開函釋內容及上訴人之工資計算方式，於任職期間
    皆無異議，其等於退休後主張退休金差額，有違誠信原則。
    又勞基法施行細則第10條第9款刪除該「夜點費」或「誤餐
    費」理由係於勞基法訂立後，為避免事業單位將具有工資性
    質之給付，以「夜點費」或「誤餐費」名義發放，以減輕雇
    主日後平均工資之給付責任，並應回歸個案認定；然上訴人
    早於勞基法頒布施行前即發放夜點費予事業輪班員工，並非
    規避平均工資之給付責任方將部分支付予員工之津貼改為夜
    點費名義。兩造訂立勞務契約之初，即考量上訴人公司之工
    作性質，並反應於約定之工資上，系爭夜點費非係因員工有
    何種額外勞務付出而發放，係屬體恤員工夜間工作進食需求
    之恩惠性給與，並非工資等語置辯。
三、原審為被上訴人全部勝訴之判決，經上訴人聲明不服。上訴
    人於本院聲明：㈠原判決廢棄。㈡被上訴人在第一審之訴駁回
    。被上訴人於本院答辯聲明：如主文所示。
四、兩造不爭執之事項：
  ㈠被上訴人均為上訴人之員工（被上訴人甲○○、乙○○已於110年
    5月31日退休），係24小時按日班、小夜班及大夜班之三班
    制輪流作業，僅服勤時間不同，上訴人均按被上訴人輪值大
    、小夜班而發給大夜班400元、小夜班250元之夜點費，不因
    員工之職階或工作內容而異。
  ㈡被上訴人分別於如附表「結清日期」欄所示日期結清勞退舊
    制年資，依勞基法施行前、後計算之退休金基數如附表「退
    休金基數」欄所示，被上訴人退休前3個月、6個月經上訴人
    核發夜點費之平均金額如附表「平均夜點費」欄所載。上訴
    人公司之前發給被上訴人之舊制退休金，並未將夜點費計入
    被上訴人之平均工資計算。
  ㈢如應將夜點費計入平均工資計算退休金，被上訴人所短少領
    取之退休金差額及遲延利息之計算均如附表所載。
五、本件之爭點：
　㈠系爭夜點費是否為工資之一部分，而應納入平均工資以計算
    退休金？
　㈡被上訴人請求上訴人公司補發如附表所示退休金差額及法定
    遲延利息，有無理由？
六、系爭夜點費是否為工資之一部分，而應納入平均工資以計算
    退休金？
　㈠按工資係勞工因工作而獲得之報酬，包括工資、薪金及按計
    時、計日、計月、計件以現金或實物等方式給付之獎金、津
    貼及其他任何名義經常性給與均屬之，勞基法第2條第3款定
    有明文。次按工資，應屬「勞務之對價」及「經常性之給與
    」，至於其給付名稱為何，現金或實物，則非所問。又經常
    性給與，係在一般情形下，勞工經常可以領得之給付即屬之
    ，舉凡某種給與屬工作上之報酬，在制度上具經常性者，自
    得列入平均工資以計算退休金。另所謂對價性，則著重於勞
    方所付出之勞力與資方之給付是否有對價平衡關係，是以系
    爭夜點費是否為工資之一部分，即應以系爭夜點費是否為勞
    工給付勞務之對價，是否屬經常性給與為判斷依據。
　㈡經查，上訴人作業方式係24小時按日班、小夜班及大夜班之
    三班制輪流作業，僅服勤時間不同，上訴人公司均按被上訴
    人輪值大、小夜班而發給大夜班400元、小夜班250元之夜點
    費，不因員工之職階或工作內容而異，此為兩造所不爭執（
    見本院卷第52頁至第53頁）。足認，自給付原因觀之，上訴
    人歷來發放系爭夜點費並非因應臨時性業務需求而偶爾發放
    ，實屬勞工於特定條件之固定常態工作中可取得之報酬，此
    種雇主因特定工作條件而對勞工所加給之給付，自屬勞工於
    該值班時段給付勞務之對價。且系爭夜點費既為兩造間就特
    定工作條件所達成之協議，並為被上訴人在一般情形下經常
    可得之給付，且為上訴人之所有員工共同認知，則制度上亦
    具有經常性，與「勞務對價性」及「經常性給與」之要件相
    符，故系爭夜點費自屬工資之一部。
　㈢又夜間工作違反人體正常之生理時鐘，可能導致勞工作息不
    正常、疲倦程度增加，進而影響勞工家庭生活、健康狀態，
    屬危險工時，足以推知勞工普遍亦不願意在此危險工時之時
    段服勤，危險工時對於勞工生理、心理之影響，應無成人、
    童工、性別之差別，雖勞基法第48條、第49條僅就特別保護
    童工、女工之立法目的而規定有限制規範，然對於童工、女
    工以外其他勞工之身心於危險工時工作並非不受影響。況就
    雇主而言，如廠場作業能採取日夜輪班制，亦有助於充分利
    用既有設備及產能而獲得較多利益。從而，相較於日班勞工
    ，雇主對於輪值大夜班、小夜班之勞工，自需支出較高之薪
    資，始為衡平。系爭夜點費既為輪值大夜班、小夜班之勞工
    所獨有，並係以勞工實際輪值工時為計算基準，顯與勞工提
    供勞務間有密切關連性，亦足認系爭夜點費具有勞務對價性
    。又早班人員除未受有夜間危險工時工作對於勞工之不利益
    外，亦早已知悉若未輪值大夜班、小夜班即無法領取系爭夜
    點費。是以，員工依勞基法第34條規定輪值日班、小夜班及
    大夜班之三班，並領取各班別應有之工資，且輪值大夜班、
    小夜班者可再領取系爭夜點費，自無差別待遇存在，併予敘
    明。
　㈣再者，94年6月14日修正前之勞基法施行細則第10條第9款雖
    將「差旅費、差旅津貼、交際費、夜點費及誤餐費等」排除
    於「經常性給與」之外，惟該款規定之差旅費、差旅津貼及
    交際費，因屬不確定之事項所支出，固可認定並非「經常性
    給與」，然與系爭夜點費係屬固定輪班工作型態下經常性給
    與之勞務對價之性質不同，自不得以發給名目為「夜點費」
    ，即認有上開規定之適用。況勞基法施行細則於94年6月14
    日修正時，已將有關夜點費及誤餐費之規定刪除，其修正理
    由為：「鑒於事業單位迭有將『輪班津貼』或『夜勤津貼』等具
    有工資性質之給付，以『夜點費』或『誤餐費』名義發放，以減
    輕雇主日後平均工資之給付責任，實有欠妥，爰修正刪除勞
    動基準法施行細則第10條第9款之『夜點費』或『誤餐費』規定
    ，嗣後有關夜點費及誤餐費是否為工資，應依該法第2條第3
    款規定及上開原則，個案認定。」此有行政院勞工委員會94
    年6月20日勞動二字第0940032710號令函可資參照。足認上
    訴人以系爭夜點費名目所為之給付，仍具有工資性質，自得
    將系爭夜點費併予計入平均工資之範圍，併予說明。
　㈤上訴人雖辯稱：由制度上之沿革，由食物津貼轉變為金錢給
    付，可知系爭夜點費係上訴人為勉勵、體恤員工夜間工作辛
    勞而給與，性質上屬恩惠性給與，不具勞務對價性云云。然
    依勞基法第2條第3款就工資所為定義，勞工只須符合因工作
    而獲得之報酬，不論以現金或實物等方式給付之經常性給與
    均屬之，足見實物給與亦在工資之涵攝範圍內，縱使系爭夜
    點費之沿革係由給與實物改為給與現金，因兩造在成立勞動
    契約時，已知悉工作型態為3班制輪班，並均知輪值大夜班
    、小夜班者即可領取系爭夜點費。可見此項給付就上訴人而
    言，已明確認知在被上訴人提供大夜班、小夜班之勞務時，
    即有給付義務，而被上訴人亦認知若輪值大夜、小夜班，即
    可領取此項給付。故雙方就系爭夜點費之支領應已有共識及
    合意，並已具備在固定輪班工作型態下「勞務對價」及「經
    常性給與」之性質，自屬工資之一部。
　㈥又按勞基法係國家為實現憲法保護勞工之基本國策所制定之
    法律，則勞基法所定勞動條件即為最低標準，此觀勞基法第
    1條規定即明，故於勞基法公布施行後，各國營事業單位固
    得依其事業性質及勞動態樣與勞工另行訂定勞動條件，然所
    約定之勞動條件仍不得低於勞基法所定之最低標準，是若存
    在有行政院關於國營事業所屬人員之待遇及福利標準規定、
    經濟部所定工資給與之辦法或勞資團體協約約定，與勞基法
    所定保障勞工之勞動條件抵觸時，該抵觸部分即不得再援引
    適用。且與勞基法相互抵觸之處，自應以勞基法之規定為據
    ，兩造亦有共識在特定工作時間即可領取系爭夜點費，亦即
    系爭夜點費具經常性及勞務對價性，已如前述，自不得將同
    屬法定工資性質之系爭夜點費排除於平均工資外。從而，系
    爭夜點費既具經常性及勞務對價性而應計入平均工資，揆諸
    前揭說明，上訴人前開所辯，顯非可採。
　㈦另系爭夜點費是否屬於工資之一部分，應以個案中系爭夜點
    費是否為勞工給付勞務之對價，且屬經常性給與作為判斷標
    準，且屬法院應依職權個案判斷之事項。而行政機關之解釋
    ，僅有參考性質，並無拘束法院之效力，且其他法院之判決
    所採取之法律見解，亦無拘束本院之效力。故系爭夜點費屬
    工資之一部分，應列入平均工資計算，既經本院認定如前述
    ，則上訴人引用之最高法院91年度台上字第347號民事判決
    、臺灣高等法院104年度勞上易字第27號、臺灣高等法院暨
    所屬法院93年11月25日法律座談會研討結果、臺灣油礦探勘
    處夜班工作人員發給夜點費辦法、經濟部國營事業委員會88
    年9月7日經(八八)國一字第88540070號函（見原審卷第89頁
    至第101頁），自均難採為有利上訴人之認定，併予敘明。
七、被上訴人請求上訴人公司補發如附表所示退休金差額及法定
    遲延利息，有無理由？
　　經查，系爭夜點費既屬工資之一部分，自應納入平均工資計
    算。又若認系爭夜點費應計入平均工資，則上訴人分別短少
    發給被上訴人如附表「應補發退休金」欄所示之退休金，上
    訴人應給付之利息起算日亦如附表「利息起算日」欄所示日
    期起算，為兩造所不爭執（見本院第53頁）。從而，被上訴
    人請求上訴人分別給付如附表「應補發退休金」欄所示之金
    額，及各自附表「利息起算日」欄所示之日起至清償日止，
    按週年利率5％計算之利息，即屬有據，應予准許。
八、綜上所述，被上訴人依勞基法第55條第1項、第3項、第84條
    之2、勞退條例第11條及退休規則第9條第1款之規定，請求
    上訴人給付各如附表「應補發退休金」欄所示之金額，及自
    附表「利息起算日」欄所示之日起至清償日止，按週年利率
    5％計算之利息，為有理由，應予准許。原審判命上訴人如數
    給付，並無違誤。上訴意旨指摘原判決不當，求予廢棄改判
    ，為無理由，應予駁回。
九、據上論結，本件上訴為無理由，爰判決如主文。
中　　華　　民　　國　　111 　年　　7 　　月　　20　　日
                           勞動法庭   
              　　　　　　　　　審判長法　官  甯  馨　
　　　　　　　　　                    法  官  林雅莉
　　　　　　　　　                    法  官  洪能超
以上正本證明與原本無異。
本件不得上訴。
中　　華　　民　　國　　111 　年　　7 　　月　　20　　日
                                      書記官  黃瀚陞